臺灣宜蘭地方法院民事判決　　　　　　　 93年度訴字第242號
原　　　告　丁○○
訴訟代理人　游孟輝律師
訴訟代理人　甲○○
　　　　　　　　　　　之9
被　　　告　丙○○○
訴訟代理人　乙○○
當事人間返還訂金事件，本院於94年4月28日言詞辯論終結，判
決如下：
    主  文
原告之訴及假執行之聲請均駁回。
訴訟費用由原告負擔。
    事實及理由
一、原告主張意旨略以：
（一）原告向被告購買土地，雙方並於92年7月9日簽訂不動產買
      賣契約書1紙，約定以每坪新臺幣（下同）10,000元為單
      價計算總價，購買土地為宜蘭縣壯圍鄉○○段部後小段8
      之1地號，地目田，面積以地政機關分割後面積為準，買
      賣土地之地號及位置均以附圖方式記載於契約書內，原告
      並當場交付訂金500,000元，由被告委任之代理人乙○○
      收訖。系爭不動產買賣契約書第4條約定：「賣方應予分
      割登記完成3日內將有關買賣證件全部移交買方辦理產權
      移轉登記」，惟迄今未見被告依約履行，原告為此先後發
      函催告被告履行，但被告仍未能履行，爰於起訴時併解除
      買賣契約，並依系爭不動產買賣契約書第10 條後段之約
      定，請求被告按所收款項加倍返還。
（二）宜蘭縣壯圍鄉○○段部後小段8之1地號土地於系爭不動產
      買賣契約訂定後辦理合併分割，但嗣後被告所分得之宜蘭
      縣壯圍鄉○○段部後小段6之11地號土地，形狀為狹長型
      ，且正對對面廟宇門口，與原先契約約定之位置、形狀及
      面積均不同，並不符合債之本旨，此經證人即系爭買賣契
      約仲介人游美紅，及擬定不動產買賣契約書之代書戊○○
      於本院言詞辯論中證述在卷，被告顯然違反系爭不動產買
      賣契約書第1條及第4條之約定，原告自得主張解除契約，
      並依契約第10條約定請求被告加倍返還所收款項。
（三）並據此聲明：
   1、被告應給付原告1,000,000元，及自起訴狀繕本送達翌日
      起至清償日止，按年息百分之5計算之利息。
   2、訴訟費用由被告負擔。
   3、原告願供擔保請准宣告假執行。
二、被告則以下列意旨抗辯：
（一）原告經由仲介人游美紅之介紹，向被告購買合併分割前之
      宜蘭縣壯圍鄉○○段部後小段8之1地號與相鄰之6之5、6
      之6、6之7地號土地合併分割後被告分得之土地，並於92
      年7月9日簽訂不動產買賣契約書，雙方約定以每坪10,000
      元為單價計算總價，土地面積、位置及地號以地政機關分
      割後為準，原告並當場交付訂金500,000元予被告收訖，
      此經仲介游美紅在場見證。系爭不動產買賣契約書第4條
      約定：「賣方應予分割登記完成3日內將有關買賣證件全
      部交於買方辦理產權移轉登記」，被告於土地合併分割後
      分得宜蘭縣壯圍鄉○○段部後小段6之11地號土地，面積
      、位置均與買賣契約約定之內容相符，隨即通知游美紅催
      告原告前來辦理所有權移轉登記，詎原告置之不理，被告
      再以存證信函通知原告儘速前來辦理，原告仍不理會。故
      被告已依約於土地合併分割後立即通知原告前來辦理，並
      無違約情形。
（二）原告主張被告合併分割後分得之宜蘭縣壯圍鄉○○段部後
      小段6之11地號土地，位置正對對面廟宇門口，形狀狹長
      ，與買賣契約約定內容不符，並不符合債之本旨。然被告
      於締約前曾帶同原告前往現場確認土地位置，並表示以分
      割後分得之土地面積與位置為準，如原告認為不願意購買
      正對廟門之土地，應於契約中載明，但系爭不動產買賣契
      約書並未記載此點，難認雙方有此約定。事實上，原告係
      因締約後無力付款，才事後反悔，被告既已依債之本旨提
      出給付，原告主張被告違約請求加倍返還訂金，並無理由
      。
（二）並據此聲明：
   1、原告之訴及假執行之聲請均駁回。
   2、訴訟費用由原告負擔。
   3、如受不利之判決，願供擔保請准宣告免為假執行。
三、兩造不爭執之事實：
（一）原告於92年7月9日與被告簽訂不動產買賣契約書1件，向
      被告購買合併分割前為宜蘭縣壯圍鄉○○段部後小段8之1
      地號而於合併分割後被告分得之土地，地目田，面積以地
      政機關分割後面積為準，地號及位置，以測量成果圖、地
      價格雙方議定為以每坪10,000元為單價計算總價，本約成
      立時先付訂金500,000元」；第4條約定：「買方應於分割
      登記完成3日內將有關買賣證件全部移交買方辦理產權移
      轉登記」；第10條約定：「本約買賣雙方應忠誠履約，如
      買方違約時所付款項由賣方無條件沒收，如賣方違約時，
      所收款項應加倍退還買方，雙方各無異議」。另特別約定
      ：「賣方同意以自己之名義，由買方出資興建農舍，於完
      成後隨同土地移轉所有權予買方」；「賣方代理人同意原
      有220V及三向電之設施，贈由買方使用，電費由買方負擔
      」，此為兩造所不爭執，並有不動產買賣合約書（含地籍
      圖）影本1件存卷可證。
（二）原告於不動產買賣契約書簽訂當日即交付500,000元訂金
      予被告收訖，此為被告所不爭執，亦載明於不動產買賣契
      約書內。
（三）宜蘭縣壯圍鄉○○段部後小段8之1地號土地，於92年10月
      間，與同段6之5、6之6、6之7地號土地合併分割，並分割
      為同段6之5、6之11、6之12地號土地。同段6之12地號土
      地復於同年12月間分割出6之12與6之13地號土地，嗣6之
      13地號再與毗鄰之6之11地號土地合併。合併分割後被告
      取得宜蘭縣壯圍鄉○○段部後小段6之11地號土地，並於
      92年12月17日為土地變更登記。而系爭不動產買賣契約書
      中所指之電力設施位於合併分割後同段6之3地號土地上，
      此均為兩造所不爭執，並有宜蘭縣宜蘭地政事務所94年4
      月4日宜地二08字第0940003063號函1件（含土地登記謄本
      ）存卷可證。
（四）合併分割後被告取得之宜蘭縣壯圍鄉○○段部後小段6之
      11 地號土地緊鄰濱海公路，北邊邊界正對面為「同安廟
      」，該廟左側大門對面即為該6之11地號土地，亦即「同
      安廟」左側大門在該6之11地號土地面臨馬路側之範圍內
      ，此經本院於93年11月25日會同宜蘭地政事務所人員至現
      場履勘，製有勘驗筆錄1件及現場照片9張可證，並經宜蘭
      地政事務所繪製土地複丈成果圖1紙存卷供參（如附件所
      示）。
四、本件之爭點及法院之判斷：
    原告主張向被告購買宜蘭縣壯圍鄉○○段部後小段8之1地號
    土地與相鄰土地合併分割後被告分得之土地，面積、地號及
    位置均以地政機關分割後之測量成果圖及地籍圖之記載為準
    ，並於92年7月9日簽訂不動產買賣契約書時當場交付訂金50
    0,000元，惟被告未依契約第4條之約定於分割登記完成3日
    內將有關買賣證件全部移交原告辦理所有權移轉登記，且被
    告分得之宜蘭縣壯圍鄉○○段部後小段6之11地號土地，正
    對對面廟宇門口，與原先契約約定之位置、形狀及面積均不
    同，被告提出之給付並不符合債之本旨，應依契約第10條約
    定，加倍返還訂金等語，但為被告所否認，並以前詞置辯。
    是本院就雙方所爭執事項進行整理後，協議出本件應審酌之
    爭點為：（一）被告有無原告所主張債務不履行之情形（即
    被告提出之給付即合併分割後分得之宜蘭縣壯圍鄉○○段部
    後小段6之11地號土地土地，是否符合債之本旨）？（二）
    原告主張被告違約，請求依不動產買賣契約書第10條約定加
    倍返還訂金，有無理由？茲分別判斷如下：
（一）被告有無原告所主張債務不履行之情形（即被告提出之給
      付即合併分割後分得之宜蘭縣壯圍鄉○○段部後小段6之
      11 地號土地土地，是否符合債之本旨）？
      本件兩造簽訂之不動產買賣契約約定原告購買之標的為「
      壯圍鄉○○段部後小段8之1地號，地目田，面積以地政機
      關分割後面積為準，地號及位置已測量成果圖、地籍圖之
      記載」，並繪有附圖1紙附於合約書內。而宜蘭縣壯圍鄉
      ○○段部後小段8之1地號土地，於92年10月間，與同段6
      之5、6之6、6之7地號土地合併分割後，分割為同段6之5
      、6之11、6之12地號土地，被告係取得同段6之11地號土
      地，則系爭不動產買賣契約之買賣標的自應為「宜蘭縣壯
      圍鄉○○段部後小段6之11地號」土地。雖原告主張被告
      分得之宜蘭縣壯圍鄉○○段部後小段6之11地號土地面積
      為狹長型，且正對廟宇門口，與雙方約定之買賣標的不符
      ，不符合債之本旨；而證人戊○○於本院言詞辯論中證稱
      ：買方要買的特定位置，當時講的是合約書後面的附圖，
      南邊跟鄰地的界線靠近馬路的地方有1個電力設施開始往
      北拉，寬度是不跟廟對衝為原則，電力設施就是合約書後
      面所指的設施，買方表達意思就是對面都不要有廟，深度
      是以6之4的鄰地為準，面積預計要1千多坪，依實際分割
      面積為準等語（見本院93年10月7日言詞辯論筆錄）；另
      證人游美紅亦證稱：兩造當時對買賣標的的特定位置有共
      識，買方表示要方整一點，盡量不要有缺角，合併分割前
      只知道大概的位置簽約時買方要買的範圍大概是北邊的界
      線是面對對面廟門右邊柱子附近，並說要從電力設施往北
      大約5到10米為南邊起點，簽約後當天下午原告帶同父母
      前往現場察看，發現對到廟的側門就不大高興等語（見本
      院93年10月7日言詞辯論筆錄），均指原告欲購買之土地
      位置係自該處電力設施往北約5至10米為起點，並不願與
      對向廟門相對。然系爭不動產買賣契約之買賣標的位置、
      地號及面積，雙方約定係以地政機關分割後登記資料為準
      ，被告所提出之給付（即宜蘭縣壯圍鄉○○段部後小段6
      之11地號土地），即與契約書中之約定相符；另契約書中
      並未載明被告合併分割後分得之土地不得正對廟門，僅記
      載原告取得土地欲搭建農舍，並無特殊使用目的。況證人
      游美紅於本院言詞辯論中證稱：要簽買賣契約時原告並沒
      有提到不要正對廟，後來還沒有分割好時，有一個略圖出
      來時，比較靠近廟，買方就有表示那就不要，那時還在承
      辦分割中，後來我跟張代書有告訴她離多少可以接受，我
      就說10米可不可以接受，她說那是沒有關係，但是絕對不
      要正對廟等語（見本院93年10月7日言詞辯論筆錄），顯
      見原告於締約當時並未表示買賣標的不得正對廟門，實難
      認雙方就此有所約定，則被告提出之給付並非不符合債之
      本旨。至系爭不動產買賣契約書中之特別約定事項雖載明
      略以：「賣方同意原有電力設施贈由買方使用，電費由買
      方負擔」，然被告辯稱該電力設施多年來均以其名義申請
      ，但並非表示被告合併分割後分得之土地上有電力設施，
      僅是同意將電力設施供原告使用，此為原告所不爭執，且
      依附件之宜蘭地政事務所土地複丈成果圖所示，被告分得
      之宜蘭縣壯圍鄉○○段部後小段6之11地號土地之位置，
      確係由電力設施往北5至10米處起算往北之範圍，此與證
      人游美紅之證詞大致相符，同證被告提出之給付並非不符
      合債之本旨。是原告主張被告提出合併分割後分得之宜蘭
      縣壯圍鄉○○段部後小段6之11地號土地之給付不符合債
      之本旨，並無理由。
（二）原告主張被告違約，請求依不動產買賣契約書第10條約定
      加倍返還訂金，有無理由？
      系爭不動產買賣契約書第4條約定：「賣分應於分割登記
      完成3日內將有關買賣證件全部移交買方辦理產權移轉登
      記」，而系爭買賣標的即宜蘭縣壯圍鄉○○段部後小段6
      之11地號土地於92年12月17日為土地變更登記，被告依約
      應於92年12月20日前，將有關買賣證件全部移交原告辦理
      產權移轉登記。被告辯稱於分割登記完成後，即通知游美
      紅催告原告前來辦理所有權移轉登記事宜，惟原告因對系
      爭買賣標的即宜蘭縣壯圍鄉○○段部後小段6之11地號土
      地之形狀及位置有所疑義，而遲未辦理，其後原告於93年
      2 月17日發函催告被告履行契約，被告亦於93年2月26日
      發函催告原告履行，此為兩造所不爭執，並有存證信函回
      執2紙可證。則本件被告未於契約約定時間內將有關買賣
      證件全部移交原告辦理所有權移轉登記，實肇因原告對於
      系爭買賣標的存有疑義而拒絕受領，並非被告遲延給付，
      從而，原告主張被告違約，並應依契約第10條將所受款項
      加倍返還等語，即無理由。
    綜上所述，原告基於不動產買賣契約之法律關係，主張被告
    並未依約於土地分割登記完成3日內將有關買賣證件全部移
    交原告辦理所有權移轉登記，且所提出之給付即被告合併分
    割後分得之土地（即宜蘭縣壯圍鄉○○段部後小段6之11地
    號土地）並不符合債之本旨，有債務不履行之情形，應契約
    第10條約定，加倍返還所收款項，請求被告應給付原告1,00
    0,000元，及自起訴狀繕本送達翌日起至清償日止按年息百
    分之5計算之利息，為無理由，應予駁回。
五、假執行之宣告：
    原告之訴既經駁回，其假執行之聲請亦失所附麗，應併予駁
    回。
六、本件事證已臻明確，兩造其餘攻擊防禦方法，於判決結果不
    生影響，爰不一一詳予論述，附此敘明。
七、據上論結，本件原告之訴為無理由，依民事訴訟法第78條，
    判決如主文。
中　　華　　民　　國　　94　　年　　5　　 月　　19 　　日
                  臺灣宜蘭地方法院民事庭
                      法　官  郭顏毓
正本與原本無異。
如對本判決上訴，須於判決送達後20日內向本院提出上訴狀 (須
附繕本)。
中　　華　　民　　國　　94　　年　　5 　　月　　23   　日
                      書記官  陳憲文
